臺灣士林地方法院刑事判決　　　　　　　100年度訴字第127號
公　訴　人　臺灣士林地方法院檢察署檢察官
被　　　告　孟真君
上列被告因偽證案件，經檢察官提起公訴（99年度偵字第11402
號），本院判決如下：
    主  文
孟真君無罪。
    理  由
一、公訴意旨略以：被告孟真君明知其於民國98年7 月29日，在
    不詳地點交付予許怡菁之現金新台幣（下同）12萬元（另利
    息6 萬元）係借款，且其於同日與許怡菁簽立之暫時保管條
    實為借據，竟基於偽證之犯意，於99年3 月18日（起訴書誤
    載為「99年3 月8 日」）在臺灣士林地方法院檢察署檢察官
    偵查99年度偵字第3081號許怡菁涉犯侵占案件時，就案情有
    重要關係之事項，以證人身分供前具結，虛偽證稱上揭18萬
    元為其交付予許怡菁暫時保管，而非借款云云，因認被告涉
    犯刑法第168 條之偽證罪嫌等情。
二、按犯罪事實應依證據認定之，無證據不得認定犯罪事實；又
    按不能證明被告犯罪者，應諭知無罪之判決，刑事訴訟法第
    154 條第2 項、第301 條第1 項分別定有明文。
三、檢察官起訴被告涉犯上開罪嫌，係以被告於上開檢察署偵查
    中之證詞、證人許怡菁之證述、被告與許怡菁簽立之暫時保
    管條為其論據。
四、訊據被告固坦承其於99年3 月18日，在前開檢察署檢察官偵
    查中，供前具結後，證稱其於98年7 月29日交予許怡菁之現
    金，係委由許怡菁暫時保管，而非借款等情，惟堅決否認有
    何偽證犯行，辯稱其於98年7 月29日在簡岑聿任職之公司大
    廳，將現金18萬元交予許怡菁之目的，係委由許怡菁代為保
    管，而非借款，其於偵查時所為之證言並無不實等情，經查
    ：
（一）被告於前開檢察署檢察官就許怡菁涉犯侵占案件偵查時，
      經傳喚於99年3 月18日到庭作證，被告於供前經檢察官命
      具結後，以證人身分證稱其於上開時間將現金交予許怡菁
      之目的，係委由許怡菁代為保管，該款項之性質非屬借款
      ，其與許怡菁間亦非屬借貸關係等情，此有訊問筆錄及證
      人結文附卷可稽（見前開檢察署99年度偵字第3081號偵查
      卷第27至30頁），應堪認定。
（二）按刑事訴訟法第181 條規定：「證人恐因陳述致自己或與
      其有前條第1 項關係之人受刑事追訴或處罰者，得拒絕證
      言。」92年2 月6 日修正公布、同年9 月1 日施行前之同
      法第186 條第3 款規定：「證人有第181 條情形而不拒絕
      證言者，不得令其具結。」修正後同法第186 條第2 項規
      定：「證人有第181 條之情形者，應告以得拒絕證言。」
      上開規定旨在免除證人陷於抉擇控訴自己或與其有一定身
      分關係之人犯罪，或因陳述不實而受偽證之處罰，或不陳
      述而受罰鍰處罰等困境。證人此項拒絕證言權與被告之緘
      默權同屬不自證己罪之權，為確保證人此項權利，法官或
      檢察官有告知證人得拒絕證言之義務；如法官或檢察官未
      踐行此項告知義務，而逕行告以具結之義務及偽證之處罰
      ，並命朗讀結文後具結，將使證人陷於上述抉擇困境，無
      異侵奪證人此項拒絕證言權，有違證人不自證己罪之原則
      ，該證人於此情況下所為之具結程序即有瑕疵，為貫徹上
      述保障證人權益規定之旨意，自應認其具結不生合法之效
      力，縱其陳述不實，亦不能遽依偽證罪責論擬，故除證人
      已受追訴且判刑確定或執行完畢後，其以證人身分於其他
      共同被告刑事案件偵查或審判程序中到場具結，已無保護
      自己免受刑事追訴、處罰之必要，應無刑事訴訟法第181
      條所定拒絕證言之權利外，如該證人於為證言時，當時或
      事後有因其陳述在客觀上遭受刑事追訴或處罰之虞，即不
      影響於其拒絕證言權之行使，及法官或檢察官依法踐行告
      知證人得拒絕證言之義務（最高法院99年度台上字第7297
      號判決可資參照）。本件被告以其於上開時、地，將金錢
      交予許怡菁保管後，許怡菁未依約返還為由，於98年2 月
      7 日及99年1 月8 日以告訴人之身分，向警對許怡菁提出
      侵占告訴，經警以許怡菁涉犯侵占罪嫌為由，將該案移送
      前開檢察署，檢察官於偵查中以告訴人之身分傳喚被告於
      99年3 月18日到庭，被告到庭後經檢察官命具結而為前述
      證述，嗣檢察官偵查後，認該筆款項應屬借款，與侵占罪
      之構成要件不符，以99年度偵緝字第711 號對許怡菁為不
      起訴處分等情，此有臺北市政府警察局士林分局刑事案件
      移送書、被告警詢筆錄、訊問筆錄及前開檢察署檢察官不
      起訴處分書在卷可參（見前開偵查卷第1 至2 、12至16、
      27至29頁、99年度偵緝字第711 號偵查卷第24至25頁），
      足見被告係以交付現金委由許怡菁保管，而許怡菁未依約
      返還等情，對許怡菁提出侵占告訴後，始於99年3 月18日
      為前述證詞，換言之，如被告交予許怡菁之現金係屬借款
      ，非委由許怡菁保管，仍以前詞向警對許怡菁提出侵占告
      訴，因被告提出告訴之內容非屬真實，則其即可能涉有誣
      告之嫌，是當檢察官於99年3 月18日以「本件是借貸關係
      或保管關係？」「是否為借貸？」等問題提問時，已使被
      告陷於抉擇「控訴自己犯罪」，或「因陳述不實而受偽證
      之處罰」，或「不陳述而受罰鍰處罰」等困境，則檢察官
      自應依刑事訴訟法第181 條之規定，告知被告得拒絕證言
      ；惟檢察官於99年3 月18日僅對被告告以具結之義務及偽
      證之處罰而命具結，未依刑事訴訟法第181 條之規定，告
      知被告「證人恐因陳述致自己或與其有前條第1 項關係之
      人受刑事追訴或處罰者，得拒絕證言」，此有訊問筆錄可
      佐（見前開檢察署99年度偵字第3081號偵查卷第27頁），
      揆諸首揭說明，被告所為之具結不生合法效力，縱其陳述
      不實，亦不能遽依偽證罪責論處。至於檢察官對許怡菁為
      不起訴處分後，雖未認被告涉犯誣告罪嫌而追訴，然檢察
      官於偵查中是否應依刑事訴訟法第181 條之規定，告知證
      人得拒絕證言，非以該證人事後是否確受刑事追訴或處罰
      而定，而係以該證人為證言時，當時或事後有無因其陳述
      在客觀上遭受刑事追訴或處罰之虞為判斷要件，因被告於
      99年3 月18日擔任證人時，關於其交付予許怡菁之現金究
      屬借款或保管一節之陳述，客觀上已使其受有誣告追訴之
      可能，則檢察官即應依前揭規定告知被告得拒絕證言，不
      因檢察官事後有無以誣告罪追訴而異。綜上所述，被告於
      前述案件偵查中所為之具結，既因檢察官未依刑事訴訟法
      第181 條之規定，告知得拒絕證言而不生合法效力，則不
      問被告所為證述之內容是否虛偽，均與偽證罪之構成要件
      非屬相符，是認不能證明被告犯罪，即應諭知無罪之判決
      。
據上論斷，應依刑事訴訟法第301 條第1 項，判決如主文。
本案經檢察官陳雅瑩到庭執行職務。
中    華    民    國  100     年    11    月    24    日
                  刑事第八庭審判長法  官  楊秀枝
                                  法  官  黃翰義
                                  法  官  邰婉玲
以上正本證明與原本無異。
如不服本判決應於收受送達後10日內向本院提出上訴書狀，並應
應敘述具體理由。其未敘述上訴理由者，應於上訴期間屆滿後20
日內，向本院補提理由書（均須按他造當事人之人數附繕本）「
切勿逕送上級法院」。
中    華    民    國  100     年    11    月    24    日
                                  書記官  謝金宏